【裁判字號】    99,訴,209
【裁判日期】    990421
【裁判案由】    土地所有權移轉登記
【裁判全文】
臺灣彰化地方法院民事判決  99年度訴字第209號
原      告  甲○○
訴訟代理人  陳政麟 律師
被      告  乙○○
訴訟代理人  林見軍律師
上列當事人間請求所有權移轉登記事件，本院於民國99年4月7日
言詞辯論終結，茲判決如下：
    主  文
被告應將座落彰化縣彰化市○○段470地號、地目田、面積2540
平方公尺土地所有權應有部份100000分之36985移轉登記與原告
。
訴訟費用由被告負擔。
    事實及理由
一、原告起訴主張：伊自幼為大伯父收養，與被告在本生家係為
    兄弟關係，被告於民國（下同）８２年８月１１日登記取得
    坐落彰化縣彰化市○○段470地號、地目田、面積2540平方
    公尺（即７６８.３５坪）農地（下稱系爭土地）所有權全
    部，惟其中應有部分１０００００分之３６９８５（即２８
    ４.１７５坪）本為應由原告取得，但因當時法令規定無法
    辦理共有登記，故而借用被告名義登記，為此兩造於９３年
    １０月１０日簽立書面協議，以確認前開事實，有土地謄本
    一件、地籍圖謄本一件、協議書一件可稽。協議書內容明確
    表示登記於被告的土地（其中２８４.１７５坪）是屬於原
    告取得，但當時法令無法登記為共有，才暫時以被告名義登
    記，從協議書看來即知並非贈與行為，兩造在本身家是兄弟
    關係，因被告有負擔上開土地部分價款，所得持分會比原告
    多。修正前土地法第３０條：「私有農地所有權之移轉，其
    承受人以能自耕者為限，並不得移轉為共有」之規定，已於
    ８９年１月２６日刪除，而農業發展條例第３１條於９６年
    １月２９日將原條文「耕地之使用，應符合區域計畫法相關
    法令規定，始得辦理所有權移轉登記之規定，修正為「耕地
    所有權之移轉登記依據土地法及民法規定辦理」，則系爭農
    地移轉共有登記之限制因素現自已不存在，被告自負依兩造
    之協議將系爭土地中借用伊名義登記之應有部分移轉與原告
    之義務，惟屬經原告催促履行，被告均不置理，原告為此本
    於履行契約關係，提起本訴，請求判決如主文所示。
二、被告對上開原告提出之協議書之形式上記載並不爭執，但辯
    稱：對於協議書契約本質，係被告將其所有土地的權利一部
    分贈與給原告，而非原告一開始即擁有一部分所有權，而借
    用被告的名義為登記。如果是借名登記，當初購買土地的資
    金所由何來，本件原告並未出資購買系爭土地，何來的借名
    登記，事實上本件應該是屬於贈與契約的概念，依照贈與契
    約在贈與物未交付之前，贈與人都可以主張撤銷，之前也有
    與當事人主張撤銷的意思表示。本件並非兩造的父親將取得
    的土地權利持分分贈給兩兄弟，這可以從系爭土地登記謄本
    一開始的土地登記權人就是被告的名義可得知，所以不是兩
    造父親取得之後才辦理移轉登記給被告，可見原告的借名登
    記之說根本無理由。土地登記謄本記載林銀標於82年以買賣
    登記給被告，但實際上是林銀標贈與給被告乙○○云云，請
    求駁回原告之訴。
三、經查，原告主張之上開事實，業據其提出土地謄本、地籍圖
    謄本與協議書各一件附卷可稽。被告亦自認協議書之形式上
    記載無誤，而依據兩造於93年10月10日所簽訂之協議書載明
    ：兩造因土地共有而訂立契約內容如下：系爭土地為特定農
    業區農牧用地，於取得時因法令規定無法辦理共有登記，暫
    時以被告為登記名義人（於８２年８月１１日經彰化地政事
    務所辦理所有權移轉登記），實際上係被告僅持分484點175
    坪，原告持分284點175坪為各共有人所確認無訛等語甚明，
    足見原告系爭土地其中284點175坪（即應有部份100000分之
    36985）確屬原告所有已明確，依其文意訂約後如可辦理移
    轉登記，該部分即應移轉登記與原告，此由上開協議書之記
    載內容顯然可知，實無待另行推敲或探求當事人之意思，亦
    無需另探討其簽立協議書之原因關係或動機，故原告主張之
    事實，堪認為真正。
四、被告辯稱本件是屬於贈與契約的概念，依照贈與契約在贈與
    物未交付之前，贈與人都可以主張撤銷，之前被告也有對原
    告主張撤銷的意思表示云云，原告則否認係被告贈與。按當
    事人主張有利於己之事實者，就其事實有舉證之責任，民事
    訴訟法第277條定有明文，被告辯稱贈與云云，顯然與上開
    協議書所載內容矛盾不符，而不足採，且被告就其所主張贈
    與之有利於己之積極事實，並未依法舉證以實其說，益見被
    告所辯，顯然不足採信。
五、綜上所述，原告依兩造所簽定之協議書約定，基於履行契約
    關係，訴請被告將系爭土地所有權應有部份100000分之
    36985移轉登記與原告，於法並無不合，應予准許。
六、本件事證已明，兩造其於攻擊或防禦方法，經核對判決結果
    均無影響，爰不逐一論列，附此說明。
七、結論：本件原告之訴為有理由，依民事訴訟法第78條判決如
    主文。
中    華    民    國    99    年    4    月    21    日
                  民事第一庭    法  官  施坤樹
以上正本係照原本作成。
如對判決上訴，應於判決送達後20日內向本院提出上訴狀（須附
繕本）。
中    華    民    國    99    年    4     月    29    日
                                書記官  施嘉玫

司法院資訊處製作；財團法人民間司法改革基金會備份。
